臺灣高等法院民事裁定　九十一年家抗字第二三○號
　　抗　告　人　　財政部國有財產局台灣北區辦事處
　　法定代理人　　高志達
　　代　理　人　　吳宗明
　　複　代理人　　蘇嘉卿
右抗告人因與相對人甲○○間指定遺產管理人事件，對於中華民國九十一年二月二十
七日臺灣桃園地方法院九十年管字第一九號裁定提起抗告，本院裁定如左：
      主    文
抗告駁回。
抗告費用由抗告人負擔。
      理    由
一、相對人於原法院聲請意旨略以：被繼承人劉麗珠（女、民國○○○年○○月○○
    日生，身份證字號Ｚ000000000；下稱被繼承人），於八十九年十二月
    二十九日死亡，其已離婚，第一、三順位法定繼承人均已拋棄繼承，無第二順位
    法定繼承人，而第四順位法定繼承人則查戶籍資料，依年齡推論應早已亡故。因
    相對人為被繼承人生前之債權人，而被繼承人劉麗珠名下尚有不動產，且於銀行
    餘有數百萬元之存款，遺產應大於遺債，為保障相對人之債權，爰依民法第一千
    一百七十八條聲請法院選任遺產管理人等語。
二、按繼承開始時，繼承人之有無不明，而無親屬會議或親屬會議未於一個月內選定
    遺產管理人者，利害關係人得聲請法院選任管理人，並由法院依公示催告程序，
    定六個月以上之期限，公告繼承人，命其於期限內承認繼承；先順序繼承人均拋
    棄其繼承權時，由次順序之繼承人繼承，其次順序繼承人有無不明或第四順序之
    繼承人均拋棄其繼承權者，準用關於無人承認繼承之規定，民法第一千一百七十
    七條、第一千一百七十八第一項、第二項、第一千一百七十六條第六項分別定有
    明文。經原法院查明，本件被繼承人之父、子女、兄弟姊妹（第一、二及三順位
    之繼承人）均已拋棄繼承，且無配偶（原配偶已離婚，無繼承權），有原法院九
    十年度繼字第七五號、第八六號拋棄繼承卷宗可稽暨被繼承人除戶戶籍謄本一件
    、繼承系統表一件、原法院拋棄繼承准予備查通知書影本二件函附卷可稽（見原
    審卷宗第六、八、九頁），又原審法院亦查無被繼承人第四順位之繼承權人，或
    本件有被繼承人之親屬會議已選定遺產管理人而依民法第一千一百七十七條向原
    法院報明之情形，是被繼承人之遺產顯無人繼承。原法院參酌上情，認被繼承人
    之繼承人有無不明，爰依相對人聲請選任抗告人為被繼承人之遺產管理人，經核
    並無不合。
三、抗告意旨雖以：被繼承人死亡後，其繼承人均拋棄繼承，依經驗法則推論，被繼
    承人之遺債顯然大於遺產，依司法院七十四年十月十五日（七四）院台廳一字第
    ０五七八六號函示意旨，此際應避免選任抗告人為遺產管理人，及應注意財政部
    修正之「代管無人承認繼承遺產作業要點」辦理。又原審就相對人未提出證據釋
    明已踐行第一千一百二十九條、第一千一百三十一條、第一千一百三十二條、第
    一千一百三十七條等規定之前置程序，非無可議。況被繼承人之遺債既然大於遺
    產，則因此墊付無法歸墊之管理費用，無異以全民納稅所得代其清理遺債，有損
    全民利益，為此提起抗告，請求廢棄原裁定等語。惟查：
    (一)繼承開始時，繼承人有無不明，而無親屬會議或親屬會議未於繼承開始時一個
      月內選定遺產管理人者，利害關係人即得聲請法院選任遺產管理人，已如前述
      ，並不以先行召集親屬會議為法院選任遺產管理人前置程序之必要。
    (二)又國家依據法律規定，或基於權力行使，或由於預算支出，或由於接受捐贈所
      取得之財產，為國有財產，國有財產法第二條第一項定有明文。同法第九條復
      規定：財政部承行政院之命，綜理國有財產事務。財政部設國有財產局，承辦
      前項事務，其組織以法律定之；又非公用財產，以國有財產局為管理機關，同
      法第十二條亦有明文。本件被繼承人死亡後，無人繼承其遺產，已如前述，依
      民法第一千一百八十五條規定，其剩餘遺產應歸屬於國庫。抗告人依法既係非
      公用財產之管理機關，復備有財產管理之專才。財政部國有財產局為代管無人
      承認繼承之遺產，並制定有「代管無人承認繼承遺產作業要點」，是代管無人
      承認繼承之遺產，係屬抗告人依法應執行之事務至明。況遺產管理人之指定，
      旨在維護公益及被繼承人債權人之利益（見民法第一千一百七十七條立法理由
      ），自不能以有無利益可歸屬國庫之遺產，為是否擔任無人承認繼承之遺產管
      理人之唯一考量。
    (三)揆諸前揭說明，抗告人自有代表國庫管理被繼承人遺產之權限及義務，而不以
      其對被繼承人之遺產有期待利益為必要，且在清算前，為指定遺產管理人之法
      院亦無從知悉有無剩餘遺產。縱無賸餘，因被繼承人遺有財產，遺產管理人墊
      付之管理費用，於遺產處分時仍可優先分配歸墊，故由抗告人擔任被繼承人之
      遺產管理人，國庫亦不致因墊付費用而受損害。
    (四)至於司法院七十四年十月十五日以（七四）號台廳一字第０五七八六號函示雖
      謂：拋棄繼承事件，多屬遺債大於遺產，形同破產，儘量避免選任國有財產局
      為遺產管理人等語，僅屬建議性質，並不具拘束力。
    (五)又本件被繼承人之繼承人既均已拋棄繼承，如再選任其親屬任遺產管理人，即
      難期其善盡管理人之職務，併此指明。
    (六)綜上，原裁定選任具有管理專才之抗告人為被繼承人之遺產管理人，尚無不合
      。抗告意旨指摘原裁定不當，求為廢棄，為無理由，應予駁回。
四、據上論結，本件抗告為無理由，裁定如主文。
中　　　華　　　民　　　國　　  九十一　　年　　十一　　月　　二十一　　日
                                    民事第十四庭
　　　　　　　　　　　　　　　　　　　　審判長法　官　張　劍　男
　　　　　　　　　　　　　　　　　　　　　　　法　官　彭　昭　芬
　　　　　　　　　　　　　　　　　　　　　　　法　官　李　行　一
右正本係照原本作成。
不得再抗告。
中　　　華　　　民　　　國　　  九十一　　年　　十一　　月　　二十五　　日
　　　　　　　　　　　　　　　　　　　　　　　書記官　黃  　　愛
